【裁判字號】    97,交聲更,16
【裁判日期】    970930
【裁判案由】    違反道路交通管理處罰條例
【裁判全文】
臺灣桃園地方法院交通事件裁定        97年度交聲更字第16號
原處分機關  交通部公路總局新竹區監理所桃園監理站
異  議  人
即受處分人  甲○○
上列受處分人因違反道路交通管理處罰條例案件，不服本院於97
年6 月11日裁定（案號：97年交聲字第965 號），提起抗告，經
台灣高等法院以97年度交抗字第844 號裁定，撤銷原裁定，發回
本院，茲裁定如下：
    主  文
原處分撤銷。
甲○○汽車駕駛人，駕駛汽車經檢測檢定酒精濃度超過規定標準
，應接受道路交通安全講習。
    理  由
一、原處分意旨略以：異議人即受處分人甲○○於民國96年11月
    11日晚間8 時38分許，騎乘車牌號碼HDU-923 號重型機車行
    經桃園縣桃園市○○路○ 段60號前，經警攔停並測得其吐氣
    所含酒精濃度為每公升0.97毫克，而遭值勤員警當場舉發並
    填製舉發違反道路交通管理事件通知單對受處分人舉發前述
    違反行政法上義務之行為，並移送原處分機關處理，由原處
    分機關於97年5 月30日依道路交通管理處罰條例第35條第1
    項第1 款及違反道路交通管理事件統一裁罰基準及處理細則
    第43、44、67條規定，以桃監裁罰字第裁52-DA0000000號違
    反道路交通管理事件裁決書，認定受處分人「汽車駕駛人酒
    精濃度超過規定標準（0.55以上）」而裁處罰鍰新台幣（下
    同）45,000元，吊扣駕駛執照12個月並應接受道路交通安全
    講習之處分。
二、原處分關於罰鍰45,000元部分，前經本院以97年度交聲字第
    965 號撤銷原處分關於裁罰45,000元部分，並裁定該撤銷部
    分不罰確定。
三、異議意旨略以：異議人因本件違規事實，經台灣桃園地方法
    院檢察署檢察官於96年12月31日以96年度偵字第29506 號為
    緩起訴處分確定；又其因酒駕遭吊扣駕駛執照部分，因其酒
    駕之重型機車駕照，未按期換照為監理站註銷，而其又為冷
    媒公司之送貨司機，所持汽車駕照為維生工具，若因此吊扣
    恐斷生機等語。
四、經查：
（一）異議人在上開時、地駕駛車牌號碼HDU-923 號重型機車行
      經桃園縣桃園市○○路○ 段60號前，經警攔停並測得其吐
      氣所含酒精濃度為每公升0.97毫克之違規事實，為異議人
      所不爭執，並經台灣桃園地方法院檢察署檢察官以96年度
      偵字第29506 號為緩起訴處分確定，有該緩起訴處分書在
      卷為憑，上開違規行為，應堪認定。
（二）按汽車駕駛人飲用酒類或其他類似物後，其吐氣所含酒精
      濃度超過每公升0.25毫克，不得駕車；又駕駛汽車經測試
      檢定酒精濃度超過標準，處汽車駕駛人罰鍰15,000元以上
      60,000元以下，並當場移置保管該汽車及吊扣駕駛執照1
      年，道路交通安全規則第114 條第2 款、道路交通管理處
      罰條例第35條第1 項第1 款分別定有明文。復按道路交通
      管理處罰條例第68條業於94年12月14日修正，並自95年3
      月1 日施行，修正前之道路交通管理處罰條例第68條規定
      ：「汽車駕駛人，因違反本條例及道路交通安全規則之規
      定，受吊扣或吊銷駕駛執照處分時，吊扣或吊銷其持有各
      級車類之駕駛執照」，而修正後之道路交通管理處罰條例
      第68條規定：「汽車駕駛人，因違反本條例及道路交通安
      全規則之規定，受吊銷駕駛執照處分時，吊銷其持有各級
      車類之駕駛執照」，查該條文修正前，其原提案修正條文
      為：「汽、機車駕駛人，因違反本條例及道路交通安全規
      則之規定，受吊扣或吊銷駕駛執照處分時，吊扣或吊銷其
      違法或違規當時所駕駛車輛之駕駛執照」，其立法理由略
      以：「原條文將違法或違規駕駛人所持有各級車類之駕駛
      執照一併吊扣或吊銷，失之過酷，影響人民工作及生活甚
      鉅，爰修正之」等語，是以其立法意旨在於違規行為對道
      路交通秩序之維持及道路交通安全已生較大之影響，故規
      定吊扣或吊銷其持有各級車類之駕駛執照，以限制其繼續
      駕車行駛道路之權利，其係屬駕駛行為之限制，並不因所
      持駕駛執照種類不同而有所差異。則參照上開立法理由及
      立法經過，依修正後之條文，按上開規定受「吊銷駕照」
      處分者，仍維持吊銷其持有各級車類之駕駛執照，至於受
      「吊扣駕照」處分者，則僅「吊扣」其違法或違規當時所
      駕駛車輛之駕駛執照，不再吊扣其持有各級車類之駕駛執
      照，此觀之立法理由及立法經過至明。是道路交通管理處
      罰條例第35條第1 項第1 款規定之「吊扣駕駛執照」，係
      指「吊扣駕駛人酒後違規駕駛時，駕駛該違規車輛所憑之
      駕駛執照」而言。
（三）又按違反道路交通管理事件裁決書處罰主文欄，吊扣汽車
      牌照或駕駛執照處分，應記明應受吊扣汽車牌照或駕駛執
      照名稱、號碼及吊扣期間，違反道路交通管理事件統一裁
      罰基準及處理細則第43條第2 項第3 款定有明文。然原處
      分並未依上開規定於違反道路交通管理事件裁決書處罰主
      文欄，記明應受吊扣駕駛執照名稱、號碼，僅於裁決書舉
      發違規事實欄內註記「◎請持有效之汽車駕駛執照至本站
      辦理」等語，已有未洽。又依該裁決書內容，原處分顯係
      逕吊扣受處分人汽車駕駛執照，顯未審酌上開條例第68條
      修正理由之意旨，無啻剝奪受處分人駕駛其他種類車輛之
      權利，揆諸開說明，亦與現行之道路交通管理處罰條例第
      68條之規定未合。
（四）按行政行為，採取之方法所造成之損害不得與欲達成目的
      之利益顯失均衡，行政程序法第7 條第3 款定有明文及行
      政罰法第18條意旨可參。雖異議人原領有之重型機車駕照
      ，早遭原處分機關於92年8 月11日易處逕註，有機車駕照
      基本資料1 紙在卷可稽，異議人現雖無重型機車之駕照可
      供吊扣，然依道路交通安全規則第61條之規定，異議人領
      有小型車普通駕照，僅得駕駛輕型機車，則原處分機關吊
      扣異議人之小型車普通駕照，能否達到避免駕駛人酒後騎
      乘重型機車之再犯情形，確保用路人安全之目的，即有疑
      義。又查本件原處分機關於本件異議人無重型機車之駕照
      可供吊扣時，吊扣其小型車普通駕照以代之，雖可達成限
      制駕駛人繼續駕駛該級車類行駛之目的，惟亦同時造成限
      制駕駛人繼續駕駛該小型車等車類行駛之結果，所造成之
      損害（受處分人喪失繼續駕駛小型車之權利）已與欲達成
      目的（限制受處分人駕駛重型機車，以預防酒後駕駛重型
      機車所造成之危險）之利益顯失均衡。再行政行為，非有
      正當理由，不得為差別待遇，行政程序法第6 條亦有明文
      。查駕駛重型機車與駕駛小型車對於用路安全之危險性有
      高低之別，是監理機關就不同等級車輛給予不同管理及監
      督，以符合實際需求。從而，異議人雖無重型機車駕駛執
      照，而擁有小型車駕駛資格，惟其於酒後駕駛重型機車時
      ，所造成用路安全之危險性，與僅擁有重型機車駕駛執照
      者所造成之危險性並無任何不同，惟一般擁有重型機車駕
      駛執照者，於酒後駕車時，僅吊扣其重型機車駕駛資格，
      而本件異議人其所造成之危險性並未因而不同，業如前述
      ，卻須剝奪其小型車駕駛資格，顯然係就相同案件為不同
      之處理。是原處分關於裁處異議人「吊扣駕駛執照（指異
      議人領有之小型車普通駕照）1 年」，顯然違反行政法上
      處罰法定原則、不當聯結禁止原則、比例原則、平等原則
      ，而有得為撤銷之原因。
（五）又受處分之違規行為係發生於96年11月11日，自應依修正
      後之道路交通管理處罰條例第68條裁處。而修正後道路交
      通管理處罰條例第68條之規定，既將「吊扣」等字刪除，
      是依前開說明，駕駛人受吊扣駕駛執照處分時，不再吊扣
      其持有各級車類之駕駛執照，故原處分機關於作成吊扣駕
      駛執照處分時，應就行為人所應吊扣之駕駛執照種類予以
      限定，始符合依法行政原則。是依前述受處分人依法所受
      之處分應為限制其駕駛重型機車之權利，而異議人持有之
      駕駛執照為小型車普通駕照，而其原領有之重型機車駕照
      業經易處逕註，是異議人自無重型機車駕駛執照可供吊扣
      ，若原處分機關因異議人無重型機車駕駛執照可供吊扣，
      而逕行吊扣受處分人之小型車普通駕照，此舉顯已逾越修
      正後道路交通管理處罰條例第68條之規範意涵及範圍，同
      時將剝奪受處分人駕駛小型車之權利，對異議人造成極大
      之損害，故異議人之異議理由，自屬可採。是原處分關於
      裁處吊扣異議人駕駛執照（指異議人領有之小型車普通駕
      照）12個月之裁罰部分，因本件異議人係駕駛重型機車之
      違規，且異議人原領有之重型駕照業經易處逕註，而雖無
      重型機車之駕照可供吊扣，然依新修正之道路交通管理處
      罰條例第68條規定，尚不得吊扣其現尚有效之其他各級駕
      駛執照，原處分機關未審酌新修正之法律規定，而作成吊
      扣異議人小型車普通駕照之處分，即非適法。
（六）按一行為同時觸犯刑事法律及違反行政法上義務規定者，
      依刑事法律處罰之。但其行為應處以其他種類行政罰或得
      沒入之物而未經法院宣告沒收者，亦得裁處之。前項行為
      如經不起訴處分或為無罪、免訴、不受理、不付審理之裁
      判確定者，得依違反行政法上義務規定裁處，94年2 月5
      日公布、95年2 月5 日施行之行政罰法第26條定有明文。
      且同法第2 條業已明定「其他種類行政罰」係指（一）限
      制或禁止行為之處分（如吊扣證照）、（二）剝奪或消滅
      資格、權利之處分（如吊銷證照）、（三）影響名譽之處
      分、（四）警告性處分（如講習），可供參照。探究上開
      規定之立法目的，一行為同時觸犯刑事法律及違反行政法
      上義務規定時，由於刑罰與行政罰同屬對於不法行為之制
      裁，而刑罰之懲罰作用較強，故依刑事法律處罰即足資警
      惕時，並無一事二罰再處行政罰之必要，且刑事法律處罰
      ，由司法機關依法定程序為之，較符合正當法律秩序，應
      予優先適用，惟罰鍰以外之其他種類行政罰，因兼具維護
      公共秩序之作用，且非刑事處罰（有期徒刑、罰金）之效
      果所得代替，為達行政目的，行政機關自得併予裁處。查
      異議人固因本件事實，經台灣桃園地方法院檢察署檢察官
      於96年12月31日以96年度偵字第29506 號為緩起訴處分確
      定，則僅就異議人違反行政法上義務而受罰鍰45,000元部
      分，依行政罰法第26條第1 項前段規定，即應依刑事法律
      處罰之，不得再依上開道路交通管理處罰條例等規定裁罰
      之（原處分關於罰鍰45,000元部分，前經本院撤銷該罰鍰
      處分，並裁定不罰確定），惟就異議人行為應處以其他種
      類行政罰部分即施以道路交通安全講習部分，自仍得予以
      裁處。
（七）至異議人於原領有之重型機車駕照業經易處逕註後猶駕駛
      重型機車行駛，是否涉及其他違規行為，此為另一問題。
五、綜上，異議人確有在上開時、地，經測試檢定其酒精濃度超
    過規定標準而駕車之違規行為。從而，原處分機關依道路交
    通管理處罰條例第24條第1 項第2 款規定，裁處異議人施以
    交通安全講習，核無違誤。惟原處分關於「吊扣小型車普通
    駕照12個月」之處分容有違誤，爰依法撤銷（另原處分關於
    罰鍰45,000元部分，前經本院撤銷該罰鍰處分，並裁定不罰
    確定），爰裁定如主文。
據上論斷，應依道路交通管理處罰條例第87條第2 項，道路交通
案件處理辦法第20條前段，裁定如主文。
中    華    民    國    97    年    9     月    30    日
                  交通法庭    法  官  鄭吉雄
以上正本證明與原本無異。
如不服本裁定，應於裁定送達後5 日內向本院提出抗告狀。
                              書記官  劉宗源
中    華    民    國    97    年    9     月    30    日


司法院資訊處製作；財團法人民間司法改革基金會備份。
